【裁判字號】    97,訴,973
【裁判日期】    980218
【裁判案由】    所有權移轉登記
【裁判全文】
臺灣彰化地方法院民事判決  97年度訴字第973號
原    告  甲○○
被    告  乙○○
上列當事人間請求所有權移轉登記事件，本院於民國98年2月4日
言詞辯論終結，茲判決如下：
    主      文
被告應於原告給付被告新台幣拾萬元之同時，應將坐落彰化縣
溪州鄉○○段三二六地號、地目建、面積一六０六點二一平方公
尺土地所有權應有部分萬分之一八七五移轉登記予原告。
訴訟費用新台幣壹萬零玖佰元由被告負擔。
    事實及理由
一、原告主張：
  (一)兩造於民國83年4月28日簽定買賣契約（以不動產買賣預約
    書名義為之，以下簡稱系爭契約），約定由原告向被告購買
    其所有坐落彰化縣溪州鄉○○段326地號、地目建、面積1,6
    06.21平方公尺土地所有權應有部分萬分之1875（以下簡稱
    系爭土地或系爭應有部分），並約定買賣價金為新台幣（下
    同）100萬元，原告於訂約時已給付定金70萬元。
  (二)被告於訂約時以懼其父母知悉為由，故未辦理過戶。嗣後則
    要求待其父母死後再辦理過戶，惟其父母死後迄今猶拒絕辦
    理過戶。
  (三)系爭土地東側面臨3.5公尺寬之道路，並無被告所辯每坪高
    達4萬元之價值，且被告辯稱原告利用民意代表身分壓低價
    金及兩造實無買賣各節，均不實在。
  (四)系爭契約附帶條件第1條約定，兩造真意係先辦理所有權移
    轉登記，將來可分割時再辦理分割及點交。
  (五)爰依民法第348條（第1項）規定，請求判決如主文第一項所
    示等語。
二、被告辯稱：
  (一)系爭土地於訂約時每坪行情價值4萬元以上，原告卻利用其
    民意代表之身分，並乘被告為撤銷法院拍賣而急需資金之機
    會，故將買賣價金壓至每坪1萬元。
  (二)系爭契約實際上在於擔保借款70萬元之清償，並非買賣。
  (三)被告先前曾湊足70萬元欲向原告清償，然不為原告接受，其
    堅持系爭土地必須過戶。
  (四)被告目前經濟狀況不佳，但仍願按月返還5千元，因原告堅
    持必須按月清償10萬元，被告無力支付。
  (五)系爭契約附帶條件第1條約定，被告真意係原告先給付100萬
    元價金，並請地政人員定界樁後，被告再辦理分割及過戶。
  (六)從而，原告請求為無理由，爰請求駁回原告之訴等語。
三、兩造不爭執事項：
  (一)兩造曾於83年4月28日簽訂系爭契約，其內容為原告向被告
    購買系爭土地，價金100萬元。
  (二)原告於簽訂系爭契約時已給付被告定金70萬元，尚餘尾款30
    萬元未給付。
  (三)系爭契約係兩造委由丙○○代書草擬。
  (四)原告於83年間擔任溪州鄉民代表，現為溪州鄉民代表會副主
    席。
四、兩造爭執事項：
  (一)系爭契約究為預約？或本約？
  (二)系爭契約究為買賣？或借款擔保？
  (三)原告請求被告應將系爭土地應有部分移轉登記予原告，系爭
    土地是否必須先分割後始得為之？
  (四)原告請求被告應將系爭土地應有部分移轉登記予原告，原告
    是否必須先給付尾款30萬元後始得為之？
五、按「預約係約定將來訂立一定契約（本約）之契約。倘將來
    係依所訂之契約履行，而無須另訂本約者，縱名為預約，仍
    非預約。」（最高法院64年台上字第1567號判例要旨參照）
    。經查：系爭契約雖名為不動產買賣預約書，但有關買賣標
    的為系爭土地、買賣價金為100萬元、定金為70萬元、買賣
    標的物之所有權移轉登記及點交期限，及買賣價金給付期限
    各節，均經兩造明確約定，此情有該不動產買賣預約書影本
    附卷足憑。再者，經通觀系爭契約全文，核無將來訂立買賣
    本約之約定。另佐以承辦代書即證人丙○○於本院審理時亦
    證稱：系爭契約名義上是預約，但實際上就是本約等語（本
    院98年2月4日言詞辯論筆錄參照）。準此各情，原告主張系
    爭契約為本約，並非預約，即無不合，洵值採信。
六、按「稱買賣者，謂當事人約定一方移轉財產權於他方，他方
    支付價金之契約。當事人就標的物及其價金互相同意時，買
    賣契約即為成立。」，民法第345條定有明文。經查：系爭
    契約以系爭土地為買賣標的物，買賣價金為100萬元，業如
    前述，復經兩造在系爭契約上用印，表示同意之意旨。再佐
    以證人丙○○於本院審理時證稱：「雙方（指兩造）有買賣
    的意思，是兩造來找我的，他們價金及買賣標的物都已經談
    好‧‧‧在寫契約時，被告沒有講到借錢的事情，只有講是
    買賣。被告沒有講他有困難或是原告逼迫他的，都是兩造喜
    悅的（情況下）簽下這份契約」等語（本院98年2月4日言詞
    辯論筆錄參照）。基此，原告主張兩造間已成立買賣契約，
    系爭契約確屬買賣，即無不合，堪予採信。至於被告辯稱兩
    造訂立系爭契約之真意，乃在於擔保70萬元借款之返還乙節
    ，未據被告舉證以實其說，尚難採信。又被告辯稱：原告利
    用權勢並乘被告需款孔急之機會，刻意壓低價金乙節，縱屬
    實在，但未據被告撤銷其出賣之意思表示前，系爭契約仍屬
    合法有效。換言之，被告仍應受系爭契約之拘束，不得任意
    片面毀諾。
七、按「物之出賣人，負交付其物於買受人，並使其取得該物所
    有權之義務。」，民法第348條第1項定有明文。次按「約定
    於中華民國83年7月27日前履行權利（指所有權）移轉登記
    完畢，並領取權狀‧‧‧同時買受人應將買賣價款付清各不
    得異議拖延。」，系爭契約第4條約定載有明文。至於系爭
    契約附帶條件第1條「方（指兩造）約定出賣人於所有權
    移轉登記於買方前，應先辦理土地分割為所有權全部後辦理
    買賣，否則亦視同違約。」，經細繹其內容，顯然僅課予被
    告應於所有權移轉登記前辦理分割之義務，而非限制原告請
    求所有權移轉登記之權利。再佐以證人丙○○於本院審理時
    證稱：「兩造的意思是叫我請出賣人先辦理分割，再辦理買
    賣，我解讀的意思就是已經交訂金，要請賣方先辦理分割，
    再辦理買賣，所有權移轉登記前要先辦理分割，因為賣方已
    經收訂金，所以賣方一定要有把握可以分割才作這個承諾。
    賣方如果不能分割的話，還是要辦理過戶登記。」等語（本
    院98年2月4日言詞辯論筆錄參照），亦可明瞭。準此，系爭
    土地應有部分移轉登記之期限已於83年7月27日屆至，則原
    告請求被告移轉登記，於法即無不合，洵屬有據。
八、按「因契約互負債務者，於他方當事人未為對待給付前，得
    拒絕自己之給付。」，民法第264條第1項前段規定甚明。次
    按被告就原告請求履行因雙務契約所負之債務，在裁判上援
    用民法第264條之抗辯權時，原告如不能證明自己已為對待
    給付或已提出對待給付，法院應為原告提出對待給付時，被
    告即向原告為給付之判決，不得僅命被告為給付，而置原告
    之對待給付於不顧（最高法院39年台上字第902號判例要旨
    參照）。經查：原告負欠尾款30萬元之債務與被告擔負系爭
    應有部分移轉登記之債務，均源自系爭契約。再者，依系爭
    契約第4條約定，兩造各應於83年7月27日前辦竣系爭應有部
    分移轉登記及給付全部價金。是以，被告辯稱原告應先給付
    全部價金，被告再辦理過戶，其真意應為援用民法第264條
    之同時履行抗辯權。茲因原告迄今仍未清償尾款30萬元，揆
    諸前揭法律規定及判例要旨，自應命原告同時為30萬元之對
    待給付。
九、從而，原告基於民法第348條第1項規定，即本於買賣契約之
    法律關係，請求被告應將系爭土地應有部分移轉登記予原告
    ，及被告援用同時履行抗辯權，核屬有據，應予准許，爰判
    決如主文第一項所示。
十、本件判決之基礎已臻明確，兩造其餘攻擊防禦方法及舉證，
    經審酌後於判決結果不生影響，爰不再贅詞論列。
十二、訴訟費用負擔之依據：民事訴訟法第78條。
中    華    民    國    98    年    2    月    18    日
                民事第一庭      法  官  陳正禧
上正本係照原本作成。
如不服本判決，須於收受判決正本送達後20日內，向本院提出上
訴狀。
中    華    民    國    98    年    2    月    19    日
                                 書記官  蕭美鈴


司法院資訊處製作；財團法人民間司法改革基金會備份。
